臺灣士林地方法院刑事判決　　　　　　　95年度易字第1430號
公　訴　人　臺灣士林地方法院檢察署檢察官
被　　　告　甲○○
指定辯護人　本院公設辯護人林龍輝
上列被告因詐欺案件，經檢察官提起公訴（95年度偵緝字第604
號）被告於本院審理時就被訴之事實為有罪之陳述，經本院合議
庭當庭裁定改由受命法官獨任依簡式審判程序審理並判決如下：
    主  文
甲○○共同幫助意圖為自己不法之所有，以詐術使人將本人之物
交付，處有期徒刑貳月，如易科罰金以銀元參佰元即新台幣玖佰
元折算壹日，緩刑貳年。減刑為有期徒刑壹月，如易科罰金以銀
元參佰元即新台幣玖佰元折算壹日，緩刑貳年。
    事  實
一、甲○○之前曾因發生車禍，腦部受傷，致輕度智能不足，其
    於92年間經人介紹而認識乙○○，其因輕度智能不足，以致
    其辨識行為違法之判斷能力較一般人低落，誤認乙○○有意
    追求，而對乙○○言聽計從。甲○○可預見其交付存摺、提
    款卡及密碼等帳戶提存工具予非親非故之他人使用，可能幫
    助詐欺犯罪者將被害人因受詐欺而匯入該帳戶之金錢以現金
    提領，致被害人或警方僅能查知帳戶名義人，而無從追查該
    詐欺犯罪者及金錢實際流向，仍不違其本意，基於提供帳戶
    幫助他人詐欺之不確定故意，於民國93年10月1 日與乙○○
    共同前往臺北市○○區○○路1 段48號安泰銀行天母分行申
    辦其先前開立之000-00-0000000-00 號存款帳戶之變更印鑑
    及補發提款卡業務，並於領取提款卡後，即將該存款帳戶之
    存摺、提款卡及密碼交付於乙○○，再由乙○○轉交不詳姓
    名之詐欺集團使用。嗣詐騙集團成員即於93年10月28日以電
    話簡訊向丙○○佯稱信用卡疑似遭冒用，請其依所留電話聯
    絡，而使丙○○誤信詐騙集團成員之說詞，依詐騙集團成員
    指示前往住處附近之提款機分別匯款新臺幣（下同）2,426
    元、2,392 元及94,300元至甲○○上揭存款帳戶中，詐騙集
    團成員並旋即將轉入款項提領一空。嗣丙○○發覺受騙報警
    處理，始查得上情。
二、案經北市政府警察局士林分局報告臺灣士林地方法院檢察署
    檢察官偵查起訴。
    理  由
一、本院認被告因智能障礙無法為完全之陳述，有馬偕紀念醫院
    診斷證明書（內載輕度智能不足）在卷可參（見本院卷第18
    頁），爰依刑事訴訟法第31條規定，指定公設辯護人為其辯
    護，核先敘明。
二、訊據被告甲○○對於能預見其提供帳戶予不熟識之人使用，
    可能幫助詐欺犯罪者將被害人因受詐欺而匯入該帳戶之金錢
    以現金提領，致被害人或警方僅能查知帳戶名義人，而無從
    追查該詐欺犯罪者及金錢實際流向，仍不違其本意，基於幫
    助詐欺犯意，將其上開開戶取得之000-00-0000000-00 號存
    款帳戶之存摺、提款卡、提款卡密碼，交付予乙○○，再由
    乙○○轉交予姓名年籍不詳之詐欺集團，供作為其存、提、
    匯款之用等情，坦承不諱，而犯罪集團利用上開銀行帳戶將
    被害人因受詐欺而匯入該帳戶之金錢以現金提領等情，並經
    被害人丙○○於警詢（當事人均同意作為證據）時指訴甚詳
    ，此外復有被告在安泰銀行天母分行之開戶申請書、交易明
    細表及丙○○匯款之郵政國內匯款執據附於偵查卷可稽，事
    證明確。
三、按金融存款帳戶，事關存戶個人財產權益之保障，與存戶之
    印鑑章結合，其專屬性、私密性更形提高，一般人亦均有應
    妥為保管存摺、印鑑章，以防止存摺、印鑑章被他人冒用之
    認識，縱有特殊情況偶有將存摺、印鑑章交付他人之需，亦
    必深入瞭解其用途後再行提供以使用，恆係吾人日常生活經
    驗與事理；且金融帳戶為個人理財之工具，申請開設金融帳
    戶並無任何特殊之限制，一般民眾皆可以存入最低開戶金額
    之方式申請開戶，一個人可以在不同之金融機構申請多數之
    存款帳戶使用，並無何困難，此乃眾所週知之事實。則依一
    般人之社會生活經驗，苟見非親非故之人不以自己名義申請
    開戶，反而以出價收購或租用之方式向他人蒐集金融機構帳
    戶供己使用，衡情對收購者將所收購之帳戶用於詐欺犯罪乙
    節當有預見。況觀諸現今社會上，詐騙集團收購人頭帳戶，
    持以作為信貸、手機簡訊詐欺之事，常有所聞，出賣或出借
    帳戶予非親非故之人，受讓人係為謀非正當資金進出，而隱
    瞞行為人身份曝光之不法使用，幾乎已成為人盡皆知之犯罪
    手法等情，益當信而有徵。本件被告甲○○明知將存摺、金
    融卡、金融卡密碼等有關個人財產、身分之物品，淪落於不
    明人士手中，極易被利用為與財產有關之犯罪工具，被告竟
    加以同意，顯然對於該帳戶作為不法使用，有所認識且並不
    違背其本意，是雖卷內事證並無積極證據證明被告知悉該詐
    欺犯罪集團將如何犯罪，而無法於本件認定被告有共同詐欺
    之犯罪認識，但其既對帳戶交付他人使用，可能遭犯罪集團
    用以犯罪有所預見，且不違背本意而為之，應有幫助詐欺取
    財之不確定故意甚明。是核被告所為，係犯刑法第339 條第
    1 項詐欺取財之幫助犯。
四、查被告行為後，刑法於94年2 月2 日修正公布，95年7 月1
    日施行，其中修正第2 條（新舊法之比較適用）、第41條（
    易科罰金）、第33條第5 款（罰金刑）、第28條（共犯）等
    規定。其中刑法第2 條係規範行為後法律變更所生新舊法律
    比較適用之準據法，是刑法第2 條本身雖經修正，但該條文
    既屬適用法律之準據法，本身尚無比較新舊法之問題，應逕
    適用裁判時即修正後刑法第2 條規定以決定適用之刑罰法律
    ，先予敘明。再者，
  (1)行為後法律有變更者，適用行為時之法律。但行為後之法律
    有利於行為人者，適用最有利於行為人之法律，修正後刑法
    第2 條第1 項定有明文。又比較時應就罪刑有關之共犯、未
    遂犯、想像競合犯、牽連犯、連續犯、結合犯，以及累犯加
    重、自首減輕暨其他法定加減（如身分加減）與加減例等一
    切規定，綜其全部罪刑之結果而為比較。（最高法院95年第
    8 次刑事庭會議決議參照）。
  (2)修正前刑法第41條第1 項前段規定：「犯最重本刑為五年以
    下有期徒刑以下之刑之罪，而受六個月以下有期徒刑或拘役
    之宣告，因身體、教育、職業、家庭之關係或其他正當事由
    ，執行顯有困難者，得以1 元以上3 元以下折算1 日，易科
    罰金。」，而被告行為時之易科罰金折算標準，依95年7 月
    1 日修正條文施行前罰金罰鍰提高標準條例第2 條前段之規
    定（該條業經總統於95年5 月17日公布刪除，並自95年7 月
    1 日失效），就其原定數額提高為100 倍折算1 日，則被告
    行為時之易科罰金折算標準，應以銀元100 元至300 元折算
    1 日，經折算為新臺幣後，係以新臺幣300 元至900 元折算
    為1 日；惟修正後之刑法第41條第1 項前段則規定：「犯最
    重本刑為5 年以下有期徒刑以下之刑之罪，而受6 個月以下
    有期徒刑或拘役之宣告者，得以新臺幣1,000 元、2,000 元
    或3,000 元折算1 日，易科罰金。」，比較修正前後之易科
    罰金折算標準，以適用修正前刑法第41條第1 項前段及修正
    前罰金罰鍰提高標準條例第2 條前段之規定較有利於被告。
  (3)罰金刑部分，刑法分則編各罪所定罰金刑之貨幣單位原為銀
    元，修正前刑法第33條第5 款規定：「罰金：1 元（銀元）
    以上。」，而依罰金罰鍰提高標準條例規定，就72年6 月26
    日前修正之刑法部分條文罰金數額提高2 至10倍，其後修正
    者則不提高倍數，並依現行法規所定貨幣單位折算新臺幣條
    例規定，以銀元1 元折算新臺幣3 元；修正後刑法第33條第
    5 款規定：「罰金：新臺幣1,000 元以上，以百元計算之。
    」，刑法第33條第5 款所定罰金貨幣單位經修正為新臺幣後
    ，刑法分則各罪所定罰金刑之貨幣單位亦應配合修正為新臺
    幣，為使刑法分則編各罪所定罰金之最高數額與刑法修正前
    趨於一致，乃增訂刑法施行法第1 條之1 ：「中華民國94年
    1 月7 日刑法修正施行後，刑法分則編所定罰金之貨幣單位
    為新臺幣。94年1 月7 日刑法修正時，刑法分則編未修正之
    條文定有罰金者，自94年1 月7 日刑法修正施行後，就其所
    定數額提高為30倍。但72年6 月26日至94年1 月7 日新增或
    修正之條文，就其所定數額提高為3 倍。」；從而，刑法分
    則編各罪所定罰金刑之最高數額，於上開規定修正後並無不
    同，惟修正後刑法第33條第5 款所定罰金刑最低數額，較之
    修正前提高，自以修正前刑法第33條第5 款規定有利於被告
    。
  (4)綜上，本件經綜合觀察全部罪刑比較之結果，依修正後刑法
    第2 條第1 項前段規定，應適用修正前刑法第41條第1 項前
    段、第33條第5 款之規定。
  (5)按修正前刑法第28條規定：「二人以上共同實施犯罪之行為
    者，皆為正犯。」，修正後刑法第28條規定：「二人以上共
    同實行犯罪之行為者，皆為正犯。」，剔除未參與犯罪實行
    行為之預備及陰謀共同正犯，然對本件被告與乙○○而言，
    其有犯意之聯絡及行為之分擔，均已參與實行行為，修正前
    後之規定，並無何者有利或不利之情形，並無刑法第2 條第
    1 項比較適用之問題，應逕行適用修正後刑法第28條之規定
    ，均論以幫助共犯
  (6)再修正前刑法第30條規定：「幫助他人實行犯罪行為者，為
    幫助犯。雖他人不知幫助之情者，亦同。幫助犯之處罰，得
    按正犯之刑減輕之。」，而修正後之刑法第30條則規定：「
    幫助他人犯罪者，為從犯。雖他人不知幫助之情者，亦同。
    從犯之處罰，得按正犯之刑減輕之。」，觀諸修正前後幫助
    犯之規定，僅有文字之修正，無關成立幫助犯內容之實質之
    變更，非屬科刑規範事項之變更，自非法律之變更，又刑法
    第19條內容之修正亦僅是文字之修正，非屬法律之變更，均
    應逕行適用修正後之規定。
五、被告與乙○○間就提供帳戶與犯罪集團之犯行有犯意之聯絡
    及行為之分擔，皆為幫助共犯。被告對詐欺正犯提供帳戶資
    以助力，但並未參與詐欺犯罪行為之實行，應屬幫助他人實
    行犯罪行為，為幫助犯，爰依修正後刑法第30條第2 項規定
    減輕其刑。又被告之前曾因發生車禍，腦部受傷，致輕度智
    能不足，有馬偕紀念醫院診斷證明書（內載輕度智能不足）
    在卷可參，其行為時因心智缺陷，致其辨識行為違法，顯著
    減低，應依刑法第19條第2 項減輕其刑，並遞減之。爰審酌
    被告係因受乙○○之誘，未經熟慮而犯本案，且其於審理時
    坦承犯行，深表悔悟等一切情狀，酌情量處如主文所示之刑
    ，並依上述規定諭知易科罰金之折算標準，以示懲儆。又被
    告為本件犯罪時間係在96年4 月24日以前，所犯之罪，合於
    減刑條件，應依中華民國96年罪犯減刑條例第2 條第1 項第
    3 款予以減輕其宣告刑二分之一，併諭知易科罰金之折算標
    準。又被告未曾因故意犯罪受有期徒刑以上刑之宣告，有臺
    灣高等法院被告前案紀錄表存卷可按，因短於思慮，致犯本
    案犯行，經此次教訓，當知所警惕，而無再犯之虞，本院認
    前開對其宣告之刑，以暫不執行為適當，併予宣告緩刑2 年
    ，以啟自新。又刑法第74條有關緩刑宣告之規定，雖於94年
    2 月2 日總統令修正公布，並於95年7 月1 日施行，然因緩
    刑之條件並非針對行為而設，而係著重「裁判時」是否合於
    緩刑之要件，自應直接適用修正後刑法第74條之規定（最高
    法院95年第8 次刑事庭會議決議參照），而無需與其他與罪
    刑有關之修正條文綜合比較，併此敘明。
據上論斷，應依刑事訴訟法第273 條之1 第1 項、第299 條第1
項前段，修正後刑法第2 條第1 項前段、刑法第339 條第1 項、
修正後刑法第28條、第30條第2 項、第19條第2 項、第74條第1
項第1 款、修正前刑法第41條第1 項前段，罰金罰鍰提高標準條
例第1 條前段、修正前罰金罰鍰提高標準條例第2 條，現行法規
所定貨幣單位折算新臺幣條例第2 條，中華民國96年罪犯減刑條
例第2 條第1 項第3 款、第7 條，判決如主文。
本案經檢察官王以文到庭執行職務
中　　華　　民　　國　　96　　年　　8 　　月　　16　　日
                  刑事第三庭法  官  賴邦元
以上正本證明與原本無異。
如不服本判決，應於判決送達後10日內，向本院提出上訴狀。
                            書記官  游育慈
中　　華　　民　　國　　96　　年　　8 　　月　　16　　日
附錄本案論罪科刑法條之依據：
中華民國刑法第339條
（普通詐欺罪）
意圖為自己或第三人不法之所有，以詐術使人將本人或第三人之
物交付者，處5 年以下有期徒刑、拘役或科或併科1 千元以下罰
金。
以前項方法得財產上不法之利益或使第三人得之者，亦同。
